臺灣高雄地方法院民事判決　　　　　　　　　　　　九十一年度簡上字第一一二號
　　上　訴　人　　甲○○
　　被　上訴人　　乙○○
右當事人間請求給付會款事件，上訴人對於中華民國九十一年一月九日本院高雄簡易
庭九十年度雄簡字第四九六號第一審判決提起上訴，本院判決如左：
    主  文
上訴駁回。
第二審訴訟費用由上訴人負擔。
    事  實
甲、上訴人方面：
一、聲明：
（一）原判決不利於上訴人部分廢棄。
（二）右廢棄部分，被上訴人應連帶給付上訴人新台幣（下同）三十二萬元及自民國
      八十九年五月十日起至清償日止，按年息百分之五計算之利息。
二、陳述：除與原審判決書關於被上訴人部分所載者相同茲予引用外，補稱：
（一）被上訴人與原審另一被告楊林美雲（原審判決誤載為林美雲）係夫妻，合夥參
      加上訴人所召集之互助會（下稱系爭互助會），惟因上訴人與該夫妻係鄰居，
      彼此十分熟稔，所以會單上才以「美雲」名義標明註記，且會款是由被上訴人
      收取，但是由楊林美雲簽收，其他與會之會員均知之甚詳。
（二）證人馬英蘭曾於八十六年八月十日之會期，因急需用錢前往上訴人家中以新台
      幣二千五百元投標，但因被上訴人與原審被告楊林美雲係以二千六百元得標，
      雙方差距僅一百元，證人馬英蘭當時因差距不大，曾檢閱過該紙標單，是以印
      象深刻，故其於九十一年四月二十五日鈞院準備程序證稱：得標標單上填「慶
      源」、「美雲」及金額，應可採信。
（三）原審判決認被上訴人應無參加系爭互助會之理由為：原審證人陳義男及陳樣美
      均係聽聞上訴人所陳被上訴人曾參與互助會，方為其證述，此部分證詞應屬傳
      聞證據等語，顯與經驗法則相違。因「唱標」係民間互助會之一重要習慣，開
      標日是由會首唱名各投標者、投標金額、由何人得標，以足昭信於眾。故唱標
      時縱然原審證人陳義男及陳樣美均稱未親見被上訴人及原審被告楊林美雲之標
      單，但原審證人陳義男、陳樣美係當場聽聞上訴人唱標，而上訴人係依當時原
      審被告楊林美雲所出具之標單照實唱標，則原審證人陳義男及陳樣美之證詞係
      其對於「唱標」過程之親見親聞，應非傳聞證據。
三、證據：除援用原審之立證方法外，另聲請傳訊證人馬英蘭。
乙、被上訴人方面：
一、聲明：求為判決駁回上訴。
二、陳述：除與原審判決書關於被上訴人部分所載者相同茲予引用外，補稱：
（一）原審被告楊林美雲投標時，標單僅記載其姓名，而證人馬英蘭卻於鈞院九十一
      年四月二十五日準備程序時證稱看到八十六年八月十日標單記載「慶源」、「
      美雲」等語，除與上訴人所稱標單註明「乙○○、林美雲共二會」不符外，該
      證人並於作證當時強調標單上係記載慶祝的「慶」字，依其所述，顯見上訴人
      所言不實。
（二）原審被告楊林美雲投標時標單僅註明自己名字且跟會時被上訴人都不知情，直
      至本件支票到期（八十六年十二月三十日）無法兌現後，其才讓被上訴人知道
      ，希望被上訴人幫忙要錢回來，其於八十六年八月十日以二千六百元得標時，
      被上訴人根本不知情，是上訴人所述實屬虛詞。
（三）本件會單第二十九、三十號記載會員為「美雲」，而上訴人交付會款予原審被
      告楊林美雲時，係由原審被告楊林美雲簽收，非被上訴人，原審被告楊林美雲
      於原審審理中亦多次表示係其自己偷偷跟會，被上訴人並不知情，是被上訴人
      未與原審被告楊林美雲合夥參加系爭合會甚明，況本件會款已被原審被告楊林
      美雲以借款抵銷，上訴人應無會款請求權。
（四）退萬步言，縱使鈞院認被上訴人與原審被告楊林美雲係合夥而以原審被告楊林
      美雲出名參加系爭合會，被上訴人如為隱名合夥人，依民法第七百零四條規定
      ，上訴人對被上訴人亦無請求會款之權利。
三、證據：援用原審之立證方法。
    理  由
一、本件上訴人起訴主張：被上訴人及原審被告楊林美雲二人合夥而以原審被告楊林
    美雲出名參加由上訴人所招募，會期自八十五年七月十日起至八十九年五月十日
    止，每月一期，逢三、六、九、十二月各加一會，共六十二期，每期一萬元，採
    內標制之之民間互助會二會。其二人於八十六年八月十日（原審判決誤載為八十
    六年八月一日）、八十七年六月十日，各以二千六百元、四千六百元得標，並分
    別收取得標金四十八萬八千二百元、四十五萬七千四百元，嗣後上訴人因遭其他
    會員倒會，而於八十七年七月十日止會，詎被上訴人及原審被告楊林美雲二人竟
    自八十八年六月十日起拒繳會款，至八十九年五月十日止，積欠十六期，合計三
    十二萬元，爰依互助會之法律關係，請求被上訴人及原審被告楊林美雲二人連帶
    給付上述互助會款及法定利息。
二、被上訴人則以：其未曾參與上訴人所招募之互助會，其妻即原審被告楊林美雲與
    上訴人間因互助會產生糾紛後，其才知道互助會之事，況會單上只有「美雲」的
    名字，錢也是由楊林美雲簽收，其並未與其妻合夥加入系爭合會等語，資為抗辯
    。
三、按民事，法律所未規定者，依習慣，無習慣者，依法理，民法第一條定有明文。
    所謂習慣，指具有法的效力與價值之習慣，亦即，必須在社會上有反覆實施之慣
    行，並具有法的確信者，始足當之，事實上之習慣或單純之習慣則非屬之。又我
    國民法債編關於合會之規定，係於八十八年四月二十一日始經修正公布增訂，並
    自八十九年五月五日開始施行，於此之前，並無關於合會之法律規定。惟依修正
    後之民法債編施行法第一條規定，在修正施行前發生之債，除該施行法有特別規
    定外，不適用修正施行後之規定。而新增訂之合會乙節於該施行法並未定有得溯
    及適用之特別規定，是以，合會該節之規定，應自八十九年五月五日起始有適用
    之餘地，否則僅得依修正前既存之法理予以規範。茲系爭合會係於八十五年七月
    十日召集，此為兩造所不爭，是以，參與該合會者之權利、義務於當時即已特定
    ，以該時點早於民法債編合會章節增訂施行之前，該合會自無從適用上開章節之
    規定。雖該合會原訂至八十九年五月十日終止，經中途止會後，得標會員按期清
    償得標金至八十九年五月十日之債務並不因而免除，而上述給付末期雖橫跨至民
    法債編合會章節增訂施行之後，然該給付係得標會員對一已成立之債務所為之分
    期清償，並非清償新發生之債務，準此，亦無從因系爭合會得標會員清償得標金
    之末期在民法債編合會章節增訂施行後，而認系爭合會有上開合會章節適用之餘
    地。再者，我國社會就合會並無具有法效力與價值之習慣法則存在；而按一般民
    間合會，係會首與會員間之債權、債務契約，會員與會員間並無法律關係存在，
    此為上開合會章節增訂施行前最高法院判例意旨所揭櫫（最高法院六十三年台上
    字第一一五九號、七十一年台上字第一八九○號判例意旨參照）。揆諸首述法條
    ，系爭合會應依修正前既存之前揭法理予以規範，先予敘明。
四、兩造不爭執之事實：系爭互助會由上訴人召集，自八十五年七月十日起至八十九
    年五月十日止，每月一期，逢三、六、九、十二月各加一會，共六十二期，每期
    一萬元，採內標制，以原審被告楊林美雲名義參加之該二會分別於八十六年八月
    十日、八十七年六月十日，各以二千六百元、四千六百元得標，並分別收取得標
    金四十八萬八千二百元、四十五萬七千四百元，嗣後上訴人因遭其他會員倒會，
    而於八十七年七月十日止會，詎該二會自八十八年六月十日起即未繳死會款，計
    至八十九年五月十日止，尚欠死會會款三十二萬元。
五、得心證之理由：本件兩造所爭執者，在於被上訴人有無與原審被告楊林美雲合夥
    參加系爭互助會？
    按當事人主張有利於己之事實者，就其事實有舉證之責任。但法律別有規定，或
    依其情形顯失公平者，不在此限，民事訴訟法第二百七十七條定有明文。上訴人
    主張被上訴人與原審被告楊林美雲合夥以楊林美雲名義參與系爭互助會，固提出
    系爭互助會會單一份及收受會款簽收單二紙為證，惟被上訴人否認，並以前揭情
    詞置辯。是依上開法條，上訴人就被上訴人確有參與本件互助會之事實，即應負
    舉證責任。經查，核閱上訴人所提出系爭互助會會單，其上除編號第二十九及第
    三十號上載明參與系爭互助會之人為「美雲」即原審被告楊林美雲外，並無其他
    足資辨別認定被上訴人確有參與該互助會之記載；收受會款簽收單內亦僅有金額
    之計算式及「美雲」或「林美雲」之簽名，而無任何關於被上訴人之記載。又證
    人即系爭互助會之會員楊招玲亦在原審證述：其並不認識乙○○，只認識楊林美
    雲，亦僅有看過楊林美雲（於開標時）在場，會單上只知道有登記楊林美雲二會
    而已等語（見原審卷第二十五頁反面）。再者，原審依上訴人之請求，向高新銀
    行、萬通商業銀行高雄分行及台灣南區郵政管理局調取被上訴人分別設立於右開
    金融機構存款帳戶於八十六年八月份起至八十七年八月份之往來交易紀錄，於上
    訴人所陳稱原審被告楊林美雲標取會款之時間即八十六年八月一日及八十七年六
    月十日，被上訴人之右開帳戶內，並未有達於四十八萬元及四十五萬元之交易紀
    錄，有高新銀行九十年七月九日高新銀九十民字第三十號函、萬通商業銀行高雄
    分行九十年七月十八日（九０）萬通高雄字第二一二號函及台灣南區郵政管理局
    九十年七月六月九０五０００一－０一八號函各一份在卷可查（見原審卷第七十
    七頁至九十四頁）。而上訴人復無法提出其所稱原審被告楊林美雲在標取互助會
    時之所書寫附有被上訴人簽名之標單，故並無證據堪認被上訴人確有參與系爭之
    互助會。至證人即同為系爭互助會之會員馬英蘭於本審到院證稱：伊曾見得標標
    單上填載「慶源」、「美雲」及金額等語（見本院九十一年四月二十五日準備程
    序筆錄），然該證人嗣後又改稱：伊不曾看過楊林美雲填寫的標單等語（見本院
    九十一年七月一日準備程序筆錄），是其證詞內容已有矛盾，況上訴人在原審時
    自承：標單伊已丟棄，標單其他會員沒有看到等語（見原審卷第一二五頁正面）
    ，益見證人馬英蘭之證詞有重大瑕疵，不足採取。又證人陳義男於原審雖稱：曾
    聽上訴人說過楊林美雲是和她先生一起跟會云云，惟依其所述，其所謂被上訴人
    與原審被告楊林美雲一起跟會乙節，僅係傳述上訴人所言，並非其之親身見聞，
    是上述內容顯不具憑信性，況其又稱：其從未到場參加投標，益徵證人陳義男無
    從得知被上訴人有無參與系爭互助會，所言要無可取。證人陳樣美於原審亦稱：
    有聽過上訴人唱名被上訴人夫妻得標之情形云云（見原審卷第一百二十四頁），
    惟其另稱：其僅見楊林美雲到場參加投標，且未見過得標標單等語，準此，足見
    證人陳樣美所言，至多說明上訴人唱名被上訴人與原審被告楊林美雲得標之事實
    ，不足證明投標會單上確有併列被上訴人及楊林美雲姓名，更無從推認被上訴人
    有參與系爭互助會。又證人薛林秀雲於原審固附和上訴人稱：我知道他們夫妻參
    加二會云云，惟其另稱：其記得會單上是以被上訴人的名義出名當會員等語，然
    系爭合會會單內編號第二十九、三十號會員記載為「美雲」即原審被告楊林美雲
    ，此有上開會單在卷可按（參原審卷第六頁），以其所言與事實不符，顯有瑕疵
    ，至其另稱：曾聽其他員說被上訴人夫妻於八十七年六月十日以四千六百元得標
    云云，惟依其上開所言，亦僅係傳述他人之敘述，非其本身之見聞。是以，證人
    薛林秀雲所言，均不足採。據上，上訴人所舉證據，均不足證明被上訴人與原審
    被告楊林美雲合夥參加系爭合會。
六、綜上所述，上訴人主張被上訴人與原審被告楊林美雲係合夥參加系爭合會云云，
    要無可採。從而上訴人依合會法律關係請求被上訴人連帶給付即屬無據，原審為
    上訴人敗訴之判決，並無不合，上訴意旨指摘原判決不當，求予廢棄改判，為無
    理由，自應駁回其上訴。
七、據上論結，本件上訴為無理由，依民事訴訟法第四百三十六條之一第三項、第四
    百四十九條第一項、第七十八條，判決如主文。
中　　　華　　　民　　　國　　九十一　　年　　十　　月　　三十　　　　　日
                              臺灣高雄地方法院民事第二庭
~B審判長法官　　 吳進寶
~B法　　　官　　 唐照明
~B法　　　官　　 甯　馨
右為正本係照原本作成。
本判決不得上訴。
中　　　華　　　民　　　國　　九十一　　年　　十　　月　　三十　　　　　日
~B法院書記官　　 林麗文
